【裁判字號】    92,上訴,1699
【裁判日期】    920724
【裁判案由】    偽造文書等
【裁判全文】
臺灣高等法院刑事判決                          九十二年度上訴字第一六九九號
    上  訴  人  丙○○○
右上訴人因偽造文書等案件，不服臺灣基隆地方法院，九十一年度訴字第六一六號，
中華民國九十二年二月二十六日第一審判決（起訴案號：臺灣基隆地方法院檢察署九
十一年度偵緝字第八二號），提起上訴，本院判決如左：
    主      文
原判決撤銷。
丙○○○連續意圖為自己不法之所有，以詐術使人將本人之物交付，處有期徒刑陸月
，如易科罰金以參佰元折算壹日。緩刑參年。
    事      實
一、丙○○○自民國（下同）八十七年九月間起，在基隆市○○路○段第一七四號其
    三會（包括會首），採內標方式，自八十七年九月起，至八十八年八月止，每月
    六日在上開處所開標一次；八十八年九月以後，每月六日、二十一日在上開處所
    開標二次，會期自八十七年九月六日起，至九十年九月二十一日止（以下簡稱「
    第一會」）；又自八十九年一月間起，在上開住所召集民間互助會，自任會首，
    每會每月一萬元，共計四十九會（包括會首），採內標方式，自八十九年一月間
    起，每月十五日在上開處所開標，每次標金最低一千元，會期自八十九年一月十
    五日起，至九十二年十二月十五日止（下稱「第二會」）。丙○○○於上開「第
    一會」及「第二會」互助會運作期間，因財務週轉困難，竟基於意圖為自己不法
    所有之概括犯意，於不詳時間，分別假冒「第一會」活會會員丁○○、黃添福二
    人之名義，在上址偽填標單，標單上記載投標金額（未記載被冒名人之姓名），
    並提交參與開標之會員；於八十九年十一月十五日，假冒「第二會」活會會員林
    江彬名義，亦在上址偽填標單，標單上記載投標金額二千四百元（未記載被冒名
    人之姓名），提交參與開標之會員，並以口頭稱係被冒名之人（丁○○、黃添福
    、林江彬）託其代標，丙○○○並因而得標，使被冒名之活會會員及其他活會會
    員因此陷於錯誤而交付如附表所示之金額，以此方式連續詐得如附表所示之會款
    （數額及計算方式均詳如附表所示）。嗣上開「第一會」及「第二會」民間互助
    會，均因運作不善，分別於九十年七月二十一日（「第一會」）、九十年八月十
    五日（「第二會」）宣告停標，「第一會」之活會會員在投票現場，發現仍有七
    位活會會員（自九十年七月二十一日起，至九十年九月二十一日止，「第一會」
    互助會應只餘五位活會會員）；「第二會」之活會會員則在投標現場，發現仍有
    三十位活會會員（自九十年八月十五日起，至九十二年十二月十五日止，「第二
    會」互助會應只餘二十九位活會會員），始知上情。
二、案經被害人丁○○、甲○○、戊○○、己○○、乙○○訴由臺灣基隆地方法院檢
    察署檢察官偵查起訴。
    理      由
一、訊據上訴人即被告丙○○○於本院調查中對前揭犯罪事實坦承不諱，供稱：「我
    只在標單上面寫金額，但我有口頭跟到場的會員說這是某人託我代標的。」等語
    （見本院卷第二六頁、第三三頁、第四二頁）。本院查：
  (一)本案之「第一會」互助會計有會員六十三人（包括會首即被告），會期自八十七
    年九月六日起，至九十年九月二十一日止；八十八年八月六日以前，每月開標一
    次；八十八年九月六日以後，每月開標二次；嗣該會運作不善而於九十年七月二
    十一日停標等事實，業據被告於本院、原審調查時坦承在卷，且有卷附之「第一
    會」互助會會單在卷可佐（見九十年度偵字第四Ｏ五八號卷第四頁），則自「第
    一會」互助會停標之時起，該會之活會會員應只餘五名而非事實上尚有七名活會
    會員之事實，堪可認定。
  (二)本案之「第二會」互助會計有會員四十九人（包括會首即被告），會期自八十九
    年一月十五日起，至九十二年十二月十五日止，每月開標一次；嗣該會運作不善
    而於九十年八月十五日宣告停標等事實，亦據被告於原審調查時坦承在卷（見原
    審卷第三四頁），且有卷附之「第二會」互助會會單在卷可佐（見九十年度偵字
    第四Ｏ五七號卷第四頁），則自「第二會」互助會停標之時起，該會之活會會員
    應僅有二十九名而非事實上尚存之三十位活會會員，乃屬情極灼然之事實。此亦
    據證人即被冒名會員林江彬於原審調查時到庭結證屬實（見原審卷第八三頁、第
    一九一頁）。
  (三)「第一會」互助會於停標之時起，應只餘五名活會人數；「第二會」互助會於停
    標之時起，應只餘二十九名活會人數；乃上開二會停標之時，其活會人數竟分別
    有七人、三十人，則果被告無冒標情事，活會人數不致有此出入，被告有上開冒
    標詐之犯行，情極灼然。
  (四)綜上，被告既於未得活會會員（告訴人丁○○、證人黃添福、證人林江彬）同意
    之情形下，以該活會會員名義填寫標單持交其他在場參與競標之活會會員，並進
    而得標之犯行，洵堪認定，並有被告於本院調查中庭呈與告訴人等人之和解書附
    卷可參（見本院卷第三五頁），足見被告於本院調查中坦承犯罪之任意性自白，
    互核與上開事證相符，應堪採信。
二、核被告所為，係犯刑法第三百三十九條第一項之詐欺取財罪。被告先後三次冒標
    ，於每次得標時，以一詐欺行為，同時向活會會員及告訴人、被害人等多人詐欺
    財物，係觸犯多次刑法第三百三十九條第一項之詐欺取財罪，為同種想像競合犯
    ，應從一詐欺取財罪處斷。又被告先後三次冒標詐欺之行為，時間緊接，犯罪構
    成要件相同，顯係均基於概括之犯意反覆為之，應依連續犯之規定，論以詐欺取
    財一罪，並予加重其刑。
三、原審認被告罪證明確，據以論罪科刑，固非無見。惟本件被告冒標時，僅於投標
    單上記載投標金額之標息，並未記載投標者之姓名，已據被告供述在卷（見本院
    卷第三二頁、第四一頁、第四二頁、第一九四頁、原審卷第三十頁），並經證人
    即會員王許蜜、王李金蓮、陳李美枝、吳香玲於原審調查中結證述在卷（見原審
    卷第五六頁、第八六頁、第一三七頁、第一三九頁），雖證人即會員高淑芬於原
    審調查中曾證稱伊的標單上有寫姓名等語，惟亦同時證稱不知他人的標單上有無
    寫姓名等語（見原審卷第一七五頁），難憑此認被告任會首之二會均以此方式運
    作；此外，本院亦查無積極證據足以證明被告於冒標時曾記載投標者之姓名。按
    民間互助會之標單，依習慣須填寫一定之金額及會員之姓名或其代號，始足以表
    示係某會員制作之標單。如僅在標單上填寫金額，而未書寫標會者之姓名或其代
    號者，從該標單形式上觀之，僅足以表示標會者所欲投標之金額，尚不足以表示
    標會者名義之證明，亦即，並無冒用他人名義可言，尚難論以偽造準私文書罪。
    最高法院著有九十年度台上字第二五七五號判決可資參照。則依上開說明，即難
    認被告另涉有偽造私文書罪可言，公訴人認被告涉有偽造文書犯行，容有誤會，
    惟公訴人認此與上開有罪部分有牽連犯之裁判上一罪關係，爰不另為無罪之諭知
    。再查，附表編號三之詐欺所得欄位部分，應將第二會所有會員四十九名減去自
    八十九年一月十五日至同年九月十五日已得標之十會死會會員及會首共十一位，
    還剩下被冒標之林江彬及未得標之會員共三十八位為被詐欺之對象，據此得出之
    詐欺所得應為二十八萬八千八百元整，原審此部份認定為二十九萬六千四百元，
    亦有錯誤，併此敘明。
四、被告上訴意旨認原判決量刑過重，執此指摘原判決不當，雖無理由，惟原判決既
    有上開可議之處，而無可維持，自應由本院予以撤銷改判，爰審酌被告犯罪之動
    機、品行、智識程度、手段、犯罪所得財物之數額、所生危害及已與告訴人、被
    害人達成和解等一切情狀，爰從寬量處如主文第二項所示之刑。又刑法第四十一
    條於九十年一月十日修正施行犯最高本刑為五年以下有期徒刑之刑之罪，受六個
    月以下有期徒刑、拘役之宣告，已得易科罰金，比較行為時舊法，以新法有利被
    告，爰併諭知易科罰金之折算標準。末查被告等未曾受有期徒刑以上刑之宣告，
    此有本院被告全國前案紀錄表可稽，經此科刑教訓信無再犯之虞，且亦已與告訴
    人達成和解，並有和解書一份附卷可參（見本院卷第三五頁），爰併予諭知緩刑
    三年用啟自新。
據上論斷，應依刑事訴訟法第三百六十九條第一項、第三百六十四條、第二百九十九
條第一項前段，刑法第五十六條、第三百三十九條第一項、第五十五條，第七十四條
第一款，罰金罰鍰提高標準條例第一條前段，判決如主文。
本案經檢察官陳維練到庭執行職務。
中      華      民      國    九十二    年      七      月    二十四    日
                            臺灣高等法院刑事第一庭
                                審判長法  官  李  相  助
                                      法  官  黃  聰  明
                                      法  官  魏  新  國
右正本證明與原本無異。
如不服本判決，應於收受送達後十日內向本院提出上訴書狀，其未敘述上訴之理由者
並得於提起上訴後十日內向本院補提理由書（均須按他造當事人之人數附繕本）。
                                      書記官  賴  淑  真
中      華      民      國    九十二    年      七      月    二十五    日
附錄本案論罪科刑法條全文：
刑法第三百三十九條第一項：
意圖為自己或第三人不法之所有，以詐術使人將本人或第三人之物交付者，處五年以
下有期徒刑、拘役或科或併科一千元以下罰金。
附表：
┌──┬───────┬────┬─────┬─────────────┐
│編號│被冒標人之姓名│得標日期│標      金│詐    欺    所    得      │
│    │              │        │          │（活會會員交付之會款總額）│
├──┼───────┼────┼─────┼─────────────┤
│一  │丁○○        │不詳    │不詳      │不詳                      │
│    │（「第一會」）│        │          │                          │
├──┼───────┼────┼─────┼─────────────┤
│二  │黃添福        │不詳    │不詳      │不詳                      │
│    │（「第一會」）│        │          │                          │
├──┼───────┼────┼─────┼─────────────┤
│三  │林江彬        │八十九年│二千四百元│（00000-0000）x（49-10-1）│
│    │（「第二會」）│十一月十│          │=288800                   │
│    │              │五日    │          │                          │
│    │              │（第十一│          │                          │
│    │              │會）    │          │                          │
└──┴───────┴────┴─────┴─────────────┘


司法院資訊處製作；財團法人民間司法改革基金會備份。
